【裁判字號】    98,重訴,55
【裁判日期】    990811
【裁判案由】    確認債權存在等
【裁判全文】
臺灣板橋地方法院民事判決              98年度重訴字第55號
原      告  茂旺電線電纜有限公司
法定代理人  丁○○
訴訟代理人  丙○○
被      告  榮民工程股份有限公司
法定代理人  乙○○
訴訟代理人  劉志鵬律師
訴訟代理人  王雪娟律師
複代理人    甲○○
上列當事人間請求確認債權存在事件，經本院於民國99年7 月28
日言詞辯論終結，判決如下：
    主      文
原告之訴駁回。
訴訟費用由原告負擔。
    事實及理由
一、程序方面：
  (一)本件原告併就訴外人協立工程有限公司（下稱協立公司）起
    訴，嗣協立公司均未到場辯論，經原告撤回對協立公司之起
    訴（見本院卷第25頁）。又原告原對被告榮民工程股份有限
    公司營建施工處起訴，嗣更正被告為榮民工程股份有限公司
    （見本院卷第30頁），當事人同一性並未變更；及被告法定
    代理人原為歐來成，嗣變更法定代理人為乙○○，且被告之
    法定代理人乙○○亦聲明承受在卷（見本院卷第43頁），均
    於有據，合先敘明。
  (二)按確認之訴，非原告有即受確認判決之法律上利益者，不得
    提起之，民事訴訟法第247條第1項前段定有明文。又所謂即
    受確認判決之法律上利益，係指法律關係之存在與否不明確
    ，致原告在私法上之地位有受侵害之危險，而此項危險得以
    對於被告之確認判決除去者而言（最高法院42年台上字第10
    31號著有判例意旨參照）。又按強制執行法第120條第2項規
    定，債權人對於第三人之聲明異議認為不實時，得於收受前
    項通知後十日內向管轄法院提起訴訟，並應向執行法院為起
    訴之證明及將訴訟告知債務人。準此，本件被告（即原告聲
    請強制執行程序之第三人）於收到執行法院之執行命令後，
    具狀聲明異議，否認訴外人協立公司對於被告有工程款債權
    可資領取之事實，並表示無工程款債權可供扣押，即否認訴
    外人協立公司對於被告有工程款債權之權利存在，則原告得
    否就訴外人協立公司對被告之工程款債權加以執行，即屬不
    確定，而此種不確定之狀態復得以本確認判決加以除去，揆
    諸上開說明，則原告對於被告提起本件確認訴外人協立公司
    對被告之工程款債權存在訴訟，自有即受確認判決之法律上
    利益。則被告辯稱原告就本件訴訟無確認訴之利益，尚有未
    洽，要不可取。是原告提起本件確認之訴，有即受確認判決
    之法律上利益，於法自無不合。
二、原告起訴主張：
  (一)訴外人協立公司前積欠原告貨款合計新台幣（下同）陸佰貳
    拾玖萬伍仟參佰參拾捌元未償，嗣經原告向台灣台北地方法
    院聲請核發本票裁定准許強制執行確定在案，而原告於取得
    前開執行名義後，旋即向本院聲請強制執行（98年度執竹字
    第1033號強制執行事件），就協立公司對於被告之工程款債
    權聲請強制執行，並經本院民國98年1月5日板院輔98執竹字
    第1033號核發執行命令在案。不料，被告竟對上開執行命令
    聲明異議，否認協立公司對被告有工程款債權及保留款債權
    存在，經執行法院通知原告提起訴訟，此有本院民事執行處
    98年1 月20日板院輔98執竹字第1033號通知及被告之聲明異
    議狀為憑，原告因認被告前開聲明異議不實，爰依法於收受
    前開通知後10日內依法提起本件訴訟。由於原告對於本件訴
    訟應有法律上利益，而得對不安之法律狀態以判決予以除去
    之。
  (二)協立公司承攬被告之「東西向快速公路八里新店線第2-1 標
    －橋面排水設施及照明工程」（下稱系爭工程），其中電纜
    材料乃全由原告所供應，此有協立公司於97年9 月10日出具
    委由被告代採購之材料項目及數量表一份為憑，並有被告於
    97年10月1 日與原告就上開材料項目及數量所訂定之營建施
    工處物料訂購單一份可稽，可見，協立公司與被告之間就系
    爭工程之承攬關係確實存在，而系爭工程目前均已完工，並
    驗收之階段，因此協立公司應負有估驗計價並交付已完成工
    作物之義務，而被告依承攬關係亦有支付報酬予協立公司之
    義務，故協立公司對被告之工程款債權確屬存在，如今被告
    竟以上開工程部分，以尚未辦理第一期估驗計價為由而提出
    異議，已侵害原告就上開債權對於協立公司之清償債務請求
    權，而此不安之狀態得以判決請求除去，爰提起本件確認被
    告間之工程款債權存在，藉以除去不安之狀態。
  (三)又協立公司與被告間之承攬合約工程總價款至少約有2300萬
    元以上，且依據工程慣例，承攬人須提供履約保證金約佔工
    程款總價之5％ ，換言之，協立公司承攬前開工程後至少應
    提供100 多萬元之履約保證金；再者，協立公司與被告間系
    爭工程既已完工並達驗收計價之階段，則協立公司對於被告
    之工程款債權至少約有2300餘萬元，已遠遠超出原告對於協
    立公司之貨款債權陸佰貳拾玖萬伍仟參佰參拾捌元之上，為
    此，原告謹就執行名義之貨款債權額部分，依民事訴訟法第
    247條等規定，提起本件確認訴訟等語。
  (四)原告訴之聲明：確認協立公司對被告有陸佰貳拾玖萬伍仟參
    佰參拾捌元之債權存在。
三、被告則辯稱：被告與協立公司間有訂立照明工程及排水工程
    ，總價分別為00000000元（未稅）、00000000元（未稅），
    嗣經追加減工程款各為00000000元、00000000元，且協立公
    司就系爭工程已施工完畢，但協立公司並未依約辦理估驗計
    價，故工程款數額尚未確定，且協立公司有違反法令應扣款
    之事由，及被告代辦費用、代購材料費等支出費用，亦應由
    協立公司得收取之工程款扣除，經被告計算結果應扣款共為
    5 千餘萬元，則協立公司已無可領取之工程款；甚至被告對
    協公司另有00000000元之債權存在，且被告對協立公司聲請
    支付命令確定在案。倘協立公司對被告尚有系爭工程款債權
    存在，被告已就上開債權額對協立公司主張抵銷協立公司之
    系爭工程款債權，是被告對協立公司並無債務存在等語。併
    為答辯聲明：駁回原告之訴。
四、兩造不爭執之事實：
  (一)系爭工程契約約定之總價分別為：照明工程：契約總價為00
    000000元(未稅)、橋面排水工程：契約總價為00000000 元(
    未稅），嗣經追加減工程後，系爭工程款（照明工程及排水
    工程）之工程款契約總價各為00000000元(未稅)、00000000
    元(未稅)；且協立公司就系爭工程已施工完畢，但尚未結算
    完畢之事實。
  (二)原告對協立公司有債權0000000 元，且聲請強制執行協立公
    司對被告之系爭工程款（照明工程及排水工程）債權為扣押
    ，被告否認積欠協立公司系爭工程款債權（98年度執竹字第
    1033號強制執行事件），對於扣押令依法聲明異議之事實。
  (三)被告對協立公司另有債權00000000萬元存在，且被告對協立
    公司聲請支付命令確定在案。且被告已就此債權額對協立公
    司主張抵銷協立公司承包被告之照明工程及排水工程之工程
    款債權。
五、本件兩造爭執點，厥在於協立公司對被告是否有系爭工程款
    債權存在？經查：
  (一)協立公司確有承包被告系爭工程（照明工程及排水工程），
    工程按實作結算，但總價分別不得逾00000000元（未稅）、
    00000000元（未稅），嗣經追加減工程後，系爭工程款（照
    明工程及排水工程）之工程款契約總價各為00000000 元(未
    稅)、00000000 元(未稅)；且協立公司就系爭工程已施工完
    畢，但尚未結算完畢之事實，此為兩造所不爭執之事實，則
    被告與協立公司間確有系爭工程款債權債務關係存在至明。
    至於系爭工程是否已結算，僅係被告應否給付協立公司之條
    件，亦即被告實際應給付金額及期間，應待結算程序完成，
    但在結算之前，仍應認協公司對被告具有工程款債權存在。
    是被告辯稱兩造尚未結算，否認協立公司對被告有工程款債
    權存在，即有未洽。
  (二)被告雖辯稱：協立公司並未依約辦理估驗計價，故工程款數
    額無法確定，且協立公司有違反法令應扣款之事由，及被告
    代辦費用、代購材料費等支出費用5 千餘萬元，亦應由協立
    公司之工程款扣除，則協立公司已無可領取系爭工程款債權
    等語。但查被告與協立公司尚未進行結算，是否得依被告所
    辯扣除5 千餘萬元之工程款，尚屬未明，雖被告提出已通知
    協立公司應扣款之函文為證，但此等函文僅係被告單方面之
    文書，尚乏證據證明被告確實可得扣除之金額為5 千餘萬元
    之系爭工程款，況此係在結算後，始得確認被告應否給付協
    立公司實際之金額，或協立公司應給付被告相關之違約金等
    之另一問題。則在被告與協立公司尚未結算之前，被告與協
    立公司間就系爭工程款債權債務關係應認存在，並無疑義。
    是被告此部分之所辯，為本院所不取。
  (三)被告辯稱：被告對協立公司另有「東西向快速公路八里新店
    線八里五股段第C804 標觀音段及交流道工程-公路照明預埋
    管等工程」確定債權00000000萬元存在，被告對協立公司聲
    請支付命令已確定在案，且被告已就此債權額對協立公司主
    張抵銷協立公司承包被告之系爭工程（含照明工程及排水工
    程）之工程款債權等語，業據提出國內掛號查詢單，就最新
    處理結果載明「投遞成功」，併有掛號函件收執聯在卷可稽
    （見本院卷第159、160頁），堪信被告已對協立公司主張以
    確定債權00000000萬元抵銷系爭工程款之事實。則系爭工程
    款雖尚未結算，但其工程款總金額未逾5 千萬元，已如前述
    ，遑論被告尚主張協立公司違約而得扣抵之金額。準此，系
    爭工程協立公司對被告有債權額最多不逾5 千萬元，是被告
    主張予以抵銷，則協立公司對被告應確無債權額存在，殊可
    認定。是被告辯稱協立公司對被告有系爭工程款債不存在等
    情，為有理由，應可採信。
六、基上，原告主張協立公司對被告有系爭工程款債權存在，尚
    乏依據，要不可取。是原告請求確認協立公司對被告有陸佰
    貳拾玖萬伍仟參佰參拾捌元之債權存在，為無理由，應予駁
    回。
七、本件事證已臻明確，兩造其餘陳述及攻擊防禦方法，經審酌
    後核與判決結果不生影響，不再一一論述。
八、訴訟費用負擔之依據：民事訴訟法第78條。
中    華    民    國    99    年    8    月    11     日
                  民事第二庭    法  官  李行一
以上正本係照原本作成
如對本判決上訴，須於判決送達後20日內向本院提出上訴狀。如
委任律師提起上訴者，應一併繳納上訴審裁判費。
中    華    民    國    99    年    8    月    11     日
                                書記官  蔡於衡

司法院資訊處製作；財團法人民間司法改革基金會備份。
